【裁判字號】    95,上訴,143
【裁判日期】    950630
【裁判案由】    傷害致死等
【裁判全文】
臺灣高等法院刑事判決             95年度上訴字第143號
上  訴  人  臺灣板橋地方法院檢察署檢察官
上  訴  人
即  被  告  子○○
指定辯護人  本院公設辯護人丁○○
上  訴  人
即  被  告  己○○
選任辯護人  許巍騰律師
            李怡卿律師
上列上訴人，因傷害致死等案件，分別不服臺灣板橋地方法院93
年度訴緝字第118號，中華民國94年11月30日第一審判決（起訴
案號：臺灣板橋地方法院檢察署89年度偵字第7194號）提起上訴
；及不服臺灣板橋地方法院91年度訴緝字第29號，中華民國92年
9月18日第一審判決（起訴案號：臺灣板橋地方法院檢察署89 年
度偵字第7194號），提起上訴，己○○部分，判決後經最高法院
第二次撤銷發回更審，本院判決如下：
    主  文
原判決撤銷。
子○○共同傷害人之身體，因而致人於死，處有期徒刑玖年。
己○○共同傷害人之身體，因而致人於死，處有期徒刑柒年陸月
。被訴遺棄屍體部分，無罪。
    事  實
一、緣乙○○於民國（下同）89年4月3日凌晨2 時許，偕友人前
    往位於臺北縣三重市○○路○段70號4樓之太陽之星ＫＴＶ酒
    店消費，席間乙○○之友人先行離去，至凌晨4 時許酒店即
    將打烊之際，乙○○仍無離去之意，經店內人員癸○○（業
    經檢察官不起訴處分）要求乙○○結帳，帳款為新臺幣（下
    同）3500元，惟乙○○表示身無現款，但可持提款卡提款付
    帳云云，癸○○遂囑聞訊前來之服務生戊○○（通緝中）、
    甲○○及負責播放音樂之庚○○（均經原審判處共同傷害致
    死罪，有期徒刑7年6月確定）帶同乙○○外出提款。嗣抵達
    鄰近合作金庫時，乙○○又稱，其實際並無提款卡云云，復
    經要求乙○○撥打電話借錢，亦無結果後，三人乃將乙○○
    帶回店中處理。
二、迨返抵酒店一樓後面安全梯處，酒店經理子○○與擔任服務
    生負責代客泊車及接待客人上樓之己○○前來會合。己○○
    與子○○即與戊○○、甲○○、庚○○主觀上共同基於傷害
    之犯意，五人輪流徒手毆打乙○○逼債。其間，戊○○並持
    用0000000000號行動電話，自該日上午5時46分58秒起，至7
    時3分10秒止，多次撥打乙○○所提供其母王蔡寶鳳家中（0
    3）0000000及友人電話，或由戊○○或交由乙○○催促攜款
    前來付帳。惟迄至該日上午6 時許，仍無人前來付款，己○○與戊○○、甲○○、庚○○乃響應子○○之提議，與子○○五人遂基於剝奪人行動自由之犯意聯絡，且客觀上預見以
    棍棒等物持續歐擊人之身體，將因多發性鈍器傷害導致第一
    頸椎脫臼，如再有移動身體之動作，而使脫臼處位移壓迫到
    腦幹和脊髓，將造成神經性休克死亡，仍將乙○○帶至四樓
    大廳（時酒店已打烊）禁閉並繼續毆打，其間，子○○先喝
    令乙○○躺在地上，由戊○○褪去乙○○衣褲，由己○○與
    戊○○以膠帶綑綁乙○○手腳、剝奪乙○○之行動自由，復
    由子○○在店內找來塑膠管、塑膠軟水管、四角型木棍及圓
    型實心鐵條各一支，子○○持鐵條，己○○與庚○○分持塑
    膠管與塑膠軟水管，戊○○持木棍，甲○○則徒手，輪流毆
    打乙○○，其中並有人以火灼燒乙○○右手臂、肩、胸等部
    位。乙○○因受上開毆打、凌虐，導致(1)兩胸、腹、背部及
    右下肢背側，超過26處之條形（中空型）鈍器傷（寬1.0公
    分），(2)於兩側大腿（16公分寬）、下肢（寬18公分）及後
    臀部，有實心寬面鈍器皮下瘀血（無刮痕）；(3)左側眼眶皮
    下瘀血及(4)右上臂、手背外側皮下瘀血（防禦性傷）等多發
    性鈍器傷害，另右前臂及上臂（3ｘ2公分）、右側胸及右肩
    （併有燭燒痕）多處烙痕。因多發性鈍器傷（棍棒及水管）
    造成第一頸椎脫臼等傷害，至同日上午8時30分許，乙○○
    已奄奄一息，始經鬆綁並穿上衣褲，子○○並命己○○持本
    票抓住乙○○之手，蓋上手印後，交由己○○與戊○○負責
    送醫。
三、戊○○背負乙○○下樓，而以P6─6780號自用小客車載送，
    途中，己○○與戊○○為免送醫事發究責，乃不願載乙○○
    前往醫院，將乙○○轉載至臺北縣蘆洲市○○○路○ 段緊沿
    中山高速公路三合宮前駁崁下，即命乙○○在道路邊下車離
    去。戊○○返回上開ＫＴＶ酒店後，即將上開塑膠管、塑膠
    軟水管、木棍及鐵條等物，全部丟棄在酒店內之垃圾桶內，
    而均已滅失不存，子○○則於案發後第二日（即89年4月5日
    ）搭機潛逃出境。嗣乙○○下車不久後，因前述多發性鈍器
    傷已造成第一頸椎脫臼，復加移動身體之動作，致脫臼處位
    移壓迫到腦幹和脊髓，造成第一頸椎脫臼神經性休克死亡倒
    臥於路旁，至同日9時30分許，經臺北縣蘆洲市○○○路○段
    三合宮附近居民王柏翔發現在上開路旁之乙○○屍體後，報
    請警員到場處理後，始循線查悉上情。嗣子○○於93年1月1
    日因持用偽造「黃春福」名義之護照、台胞證返國入境高雄
    市小港機場，亦經警當場查獲逮捕到案。
四、案經臺北縣警察局蘆洲分局報請臺灣板橋地方法院檢察署檢
    察官偵查起訴。
    理  由
壹、程序部分：
一、上訴有無逾期問題：
    按「在監獄或看守所之被告，於上訴期間內向監所長官提出
    上訴書狀者，視為上訴期間內之上訴；………被告之上訴書
    狀，未經監所長官提出者，原審法院之書記官於接到上訴書
    狀後，應即通知監所長官」，刑事訴訟法第351條第1項及第
    4項定有明文，可見在監獄之被告，仍得自行向法院提出上
    訴書狀，非僅止向監所長官提出一途。查本件上訴人己○○
    於94年2月3日收受本院第二審判決書後，不服該判決而先後
    分別於同年月14日委由辯護律師向原審法院提出上訴狀，同
    年月15日自行向監所長官提出上訴狀，有附卷之送達證書暨
    各該上訴狀之收件日期戳章可憑。又本件上訴期間應自判決
    送達之翌日即94年2月4日起算10日，因期間末日94年2月13
    日適為星期假日，因而順延1日，上訴期間至94年2月14日屆
    滿，則上訴人己○○委任辯護律師向原審法院所提出之上訴
    狀並未逾期，第三審予以受理自屬合法，宜先指明。
二、有關證據能力問題：
  (一)次查本件所有警偵訊筆錄暨同案被告甲○○之 89年7月14日
    及89年8月9日原審訊問筆錄，均係於刑事訴訟法修正前製作
    完成，有各該筆錄及相關文件可稽，依刑事訴訟法施行法第
    7條之3規定：「中華民國92年1 月14日修正通過之刑事訴訟
    法施行前，已繫屬於各級法院之案件，其以後之訴訟程序，
    應依修正刑事訴訟法終結之。但修正刑事訴訟法施行前已依
    法定程序進行之訴訟程序，其效力不受影響」意旨，可知在
    舊法時期已製作完成，原屬具有證據能力之警偵訊筆錄暨同
    案被告甲○○之上開原審訊問筆錄，其效力自不受修正之新
    法規定所影響，況且被告己○○於本院準備程序證據調查時
    亦明確表示，對於本案卷內所有證據之證據能力沒有意見，
    同意作為證據使用；被告子○○亦稱，對卷內證據能力沒有
    意見（見本院上更(二)字472號卷第20頁、上訴字143號卷第26
    頁），此部份供述筆錄自具證據能力，亦併敘明。
  (二)同案被告庚○○、甲○○警訊自白之任意性：
    又觀諸同案被告甲○○於檢察官偵查及原審審理歷經一年，
    均未提及曾遭刑求或出於不正之方法取供，甚至於原審89年
    8月9日訊問時乃明確供稱：「警詢時我是照實說，警方沒有
    打我」等語（見原審89年訴字1007號卷第96頁），之後於原
    審 90年1月17日審訊時又供稱：其於警訊、偵查、原審歷次
    訊問中所言實在（同上卷第257頁）；另經原審傳訊證人即
    製作同案被告庚○○警訊筆錄之員警陳舜治亦到庭結證：是
    甲○○先承認，並供出庚○○涉案，再問庚○○後才承認，
    都是根據庚○○意思來製作筆錄，並未以強暴、脅迫方法取
    得庚○○之口供等語（同上卷第143頁），且同案被告庚○○嗣於檢察官偵訊及原審審理羈押乙案訊問時，亦均坦承犯
    行不諱（見89年偵字7194號卷第174至175頁、89年聲羈字22
    4號卷第4頁），足認同案被告庚○○、甲○○二人前開警詢
    及偵審中供述均係出於自由意志，且與後述之事證相符。參
    以同案被告庚○○、甲○○與被告己○○、子○○均素無怨
    隙，且被告己○○、子○○有無動手，與其二人本身罪責不
    生影響，是同案被告庚○○、甲○○二人應無誣指可能亦無
    攀賴之必要。是甲○○、庚○○二人嗣後翻異前詞，另謂警
    訊筆錄為警察自己所寫或遭員警恐嚇，或員警以酒店職員名
    冊誤導指認，或員警要其把責任推給被告己○○、子○○云
    云（見原審89年訴字1007號卷第117、144頁，原審92年訴緝
    字241號卷第20、28頁，本院上訴卷第173頁、94年上更(二)字
    472號卷第230頁），應係事後反悔，圖為自己或上訴人即被
    告己○○、子○○脫罪之詞，自不足採信。
貳、實體有罪（有關共同傷害乙○○致死犯行）部分：
一、上訴人即被告二人之供述及辯解：
    訊據被告二人均矢口否認，曾參與毆打及剝奪乙○○自由等
    犯行。被告己○○辯稱：當日約凌晨 4點30多分，店長說有
    客人消費沒付錢，要伊拿本票給客人即被害人乙○○簽名蓋
    指印，簽完後伊將本票拿到3樓給店長子○○，將近凌晨5點
    時，即與女朋友「阿咪」一起至三重市○○○路的「天台西
    餐廳」吃飯聊天，直到早上7點多將近8點，戊○○打電話問
    伊人在那裡，伊說在附近，戊○○說要回家，伊就跟戊○○
    說要搭他的車子回去，伊上車時，被害人乙○○已在車上，
    戊○○說要送乙○○去醫院，然後伊就問乙○○是否要去醫
    院，但乙○○搖頭，所以車子開到臺北縣三重市○○路與高
    速公路下的涵洞口，被害人乙○○就自行下車，然後伊就與
    戊○○回租屋處云云。被告子○○辯稱：當天伊從晚餐開始
    就與丙○○在一起，是請壬○○○○○，因壬○○○○○退
    伍，所以在一起吃飯，還有一個證人辛○○也在場，乙○○
    乙事伊都不知道，2 點前伊就已經喝醉了，人不在酒店，在
    睡覺云云。
二、認定事實所憑之證據及理由：
  (一)剝奪行動自由、毆打被害人之事證：
    經查上揭剝奪行動自由、毆打被害人乙○○之事實，迭據同
    案被告甲○○於警詢、偵查及原審法院審理聲請羈押乙案中
    供述甚詳，嗣於原審 89年7月14日訊問時仍供稱：「（問：
    對起訴事實有何意見？）沒有意見，我有打他，當天4月3日
    凌晨2 點多，被害人來店裡喝酒，喝到4 點多，沒辦法付賬
    三千五百元，戊○○就進去與被害人發生爭執，我有進去，
    戊○○有用手打被害人的臉，被害人說要去樓下領錢，就由
    我與戊○○、庚○○陪他去領，後來被害人說沒有提款卡，
    戊○○就再用手打他，我們三人就把他帶回公司一樓後面的
    安全梯去，這時候子○○、己○○也下樓來，我們五人就對
    他拳打腳踢，都沒有拿工具，後來子○○叫己○○、戊○○
    把被害人帶到四樓去，之後其他人也都上去了，子○○要戊○○把被害人衣褲脫掉，戊○○、己○○二人用膠帶綁住他
    手腳，子○○去找了水管2支，1支軟的，1支硬的，還有1根
    角木及實心鐵棒，我沒有看見蠟燭，我當時在旁邊看，其餘
    四人分別拿工具打他，我後來去睡覺，我有看到他們打了約
    1、20 分鐘，等我起來時，子○○要我去開車，說要將被害
    人送醫，是戊○○把被害人揹下來，我開 P6-6780的車，我
    把車子開到一樓而已，就由戊○○開車，己○○坐在後面，
    把被害人送出去，己○○有告訴我，被害人還沒有死」等語
    在卷（見原審89年訴字1007號卷第55至56頁）；於原審89年
    8月9日訊問時又再次供稱：「伊在原審 89年7月14日所言實
    在；警詢時我是照實說，警方沒有打我」（同上卷第94、96
    頁）、「我有看到戊○○打電話，說要家人來付賬……」（
    同上卷第226頁）；迨至原審 91年5月8日訊問時，更以證人
    身分具結證稱：「我之前所言都是實話，己○○有在場，在
    一樓安全梯及四樓都有打被害人，將被害人乙○○載出酒店
    時只有己○○與戊○○二人，我沒有去」等語（見原審91年
    訴緝字第29號卷第50頁）。(1)核與同案被告庚○○於警詢、
    偵查及原審法院審理聲請羈押乙案中所供相符；偵查中庚○○並向檢察官坦承：「當時4 點多，我在機房放帶子，只剩
    死者一人，他沒錢付，甲○○及戊○○帶死者下去領錢，而
    我也跟著下去（劉因華叫我幫忙看著，勿讓死者跑掉），提
    款機前死者表示沒錢，甲○○及戊○○叫他打電話回去拿錢
    ，之後再帶回一樓，死者用話譏我，我打他一巴掌，之後再
    帶至四樓……之後仍叫死者再打電話，我就講電話後用水管
    打死者……」、「我打他上半身、大腿部位；己○○拿棍子
    抽他身體，戊○○亦是，我看到甲○○時，甲○○在沙發上
    睡覺；子○○拿鐵棍，有戳及打死者；己○○及戊○○二人
    將死者載走，原來說要載去醫院……」、「我不知道乙○○
    已死，我仍正常上班，後來知道時，他們三人有說要跑去大
    陸」等參與乙情不諱（見89年偵字7194號卷第174至175頁）
    ，嗣於原審羈押乙案訊問中仍供認：伊有在場，也有動手用
    水管打乙○○；己○○、戊○○及子○○亦在場等語（見89
    年偵聲字306號卷第6頁、89年聲羈字第224號卷第4頁）情節
    相符，(2)亦與證人即被害人之母王蔡寶鳳於原審證述：案發
    當日凌晨4 點多，即一再接獲電話催促前去付帳，乙○○並
    曾於電話中說『媽媽要救我，不然我會被打死』等情（見原
    審 89年訴字1007號卷第187頁），此有臺灣大哥大股份有限
    公司 0000000000號行動電話，記載自89年4月3日凌晨5時46
    分58秒起至同日上午7時3分10秒止，與證人王蔡寶鳳家中之
    03-0000000號電話間，有14次通話，且所使用基地台位置均
    在台北縣三重市○○路○段33號3樓之通聯紀錄在卷可稽（見
    89年偵字7194號卷第160頁），暨證人即蘆洲分局偵查員侯
    鴻傑於原審證陳：「因有民眾發現屍體報案，相驗發現有他
    殺嫌疑，經比對死者指紋查知是乙○○，我們去死者家裡查
    訪，死者家屬告訴我們，乙○○的朋友說，如果乙○○有事
    的話，就是與0000000000這支電話有關係，經我們追查電話
    是吳秉璋所有，我們調出通聯資料過濾後，才查出戊○○曾
    使用過這支電話，我們就去找他」等查獲經過（見原審89年
    訴字1007號卷第143頁）互核一致，(3)再參以同案被告庚○○、甲○○與被告己○○、子○○均素無怨隙，且被告己○○、子○○有無動手，與同案被告庚○○、甲○○二人本身
    罪責不生影響，同案被告庚○○、甲○○二人應無誣指可能
    亦無攀賴之必要。綜上各節，足證同案被告甲○○、庚○○
    前開對於事發經過之自白，核與事實相符，堪可採信。
  (二)被害人乙○○傷勢及死亡原因：
  1.被害人乙○○傷勢：
    被害人乙○○經臺灣板橋地方法院檢察署檢察官督同檢驗員
    相驗，及經臺灣高等法院檢察署法醫中心法醫實施解剖鑑定
    結果：「有(甲)多發性鈍器傷分佈於：(1)條形（中空型）鈍器
    傷（寬1.0公分），不規則分佈於兩胸、腹及背部與右下肢
    背側，超過26處；(2)實心寬面鈍器皮下瘀血（無刮痕）於兩
    側大腿（16公分寬）、下肢（寬18公分）及後臀部（棍棒類
    ）；(3)左側眼眶有皮下瘀血；(4)右上臂及手背外側皮下瘀血
    （防禦性傷）。(乙)烙痕分佈於：右前及上臂（3ｘ2公分）、
    右側胸及右肩（併有燭燒痕）等外傷，因多發性鈍器傷（棍
    棒及水管）造成第一頸椎脫臼神經性休克死亡」，有勘驗筆
    錄、相驗屍體證明書、法務部法醫研究所（89）法醫所醫鑑
    字第0409號鑑定書在卷可稽（見臺灣板橋地方法院檢察署89
    年度相字第409 號相驗卷影卷第37、44、68至75頁）。其中
    所認被害人乙○○確有遭棍棒、中空型鈍器毆擊之傷痕，亦
    與甲○○、庚○○二人上開所述以水管及實心鐵棒、角木棍
    棒等器械歐擊被害人乙情相符，自堪信實。
  2.被害人乙○○死亡原因：
    被害人死亡原因，經審理己○○傷害致死等案件之第一審法
    院向法務部法醫研究所函查結果，據該所覆稱：「(一)、第一
    頸椎脫臼時若未位移壓迫到腦幹和脊髓時，受害人仍可有自
    主意識，但受害人當時酒精濃度0.166%（W／V）亦會影響被
    害人的意識狀態。(二)、誠如(一)所言，若未壓迫到生命中樞的
    腦幹，被害人可以自行或他人幫忙下移動，直到有壓迫情形
    發生為止。(三)、若壓迫到腦幹或脊髓時，會引起神經性休克
    死亡，所以視何時會脫位而壓迫到腦幹或脊髓，其間距可以
    數秒至數分，甚至數10分，所以119 用頸環固定時，可以將
    這類病人救回來，即是固定而避免壓迫到腦幹或脊髓」，有
    該所92年2 月21日法醫理字第0920000378號函足憑（附於91
    年訴緝字29號Ａ卷第155、156頁），已指明被害人係於第一
    頸椎脫臼狀況下，因位移壓迫到腦幹和脊髓而引起神經性休
    克死亡，而非第一頸椎受傷，立即造成死亡結果，則受害人
    於遭毆打造成第一頸椎脫臼後，身體究係於何種情況下位移
    ，既與被害人因壓迫到腦幹和脊髓，引起神經性休克之死亡
    原因有關，自有就卷附法務部法醫研究所上揭函覆內容詳為
    調查之必要。至於被害人乙○○第一頸椎脫臼，因位移壓迫
    到腦幹和脊椎而引起神經性休克死亡，其位移情況及原因為
    何？經本院另案（審理戊○○傷害致死等案件）函詢法務部
    法醫研究所，該所函覆以：「乙○○的第一頸椎脫臼是源於
    鈍器傷所致，而脫臼處位移壓迫到腦幹和脊髓有可能發生在
    鈍器傷後，任一涉及到移動身體的動作（包括倒地的那一剎
    那），但究其因沒有鈍器造成的第一頸椎脫臼就不會有此位
    移的結果發生，所以鈍器傷仍是導致神經性休克的最原始原
    因」，此有法務部法醫研究所94年10月26日法醫理字第0940
    004407號函附卷可參（見本院94年上更(一)字第223 號卷第47
    頁），則被害人係受有鈍器傷及灼燒傷，其中多發性鈍器傷
    肇致第一頸椎脫臼，嗣因戊○○揹負乙○○下樓，及載送醫
    顛癲簸途中，（或乙○○下車後之）移動身體的動作（包括
    倒地的那一剎那）致脫臼處位移壓迫到腦幹和脊髓，造成第
    一頸椎脫臼神經性休克死亡，是乙○○所受前述多發性鈍器
    傷與其死亡結果間，顯有相當因果關係，殆屬無疑。
  (三)被告等具傷害犯意而客觀上可能發生被害人傷重死亡結果之
    認識：
    本件被害人僅因至酒店消費無力付帳，致被酒店人員合力毆
    擊、捆綁催索，此外並無其他重大仇恨或積怨，被告等主觀
    上應僅具傷害及妨害自由犯意，而無殺人之故意，然被告二
    人與庚○○、甲○○、戊○○等人於圍毆當時，既合五人之
    力合擊一人，且綑綁被害人使之無法閃避、抵禦，復分持塑
    膠管、塑膠軟水管、木棍與鐵條等鈍器，朝被害人全身毆擊
    達數小時之久，以渠等所採用手段，可能發生被害人傷重死
    亡之結果，在客觀情形上應為被告二人及其他同案被告所能
    預見，應堪認定。
  (四)共犯：
    按刑法上之傷害致死罪為結果犯，如多數人下手毆打，本有
    犯意之聯絡，即屬共同正犯，對於共犯間之實施行為，既互
    相利用，就傷害之結果，自應同負責任；又被害人死亡之結
    果，係上訴人共同行為所致，無論死於何人所加之傷，在共
    犯間均應同負全部之責，更無分別何部分之傷孰為下手人之
    必要，最高法院19年上第1846號、27年上第755號判例均可
    參照。茲本件被告子○○、己○○二人於上開時地與同案被
    告庚○○、甲○○、戊○○等人，基於上開普通傷害及妨害
    自由之犯意聯絡，先捆綁被害人乙○○，再以上述方式接續
    先後輪流分持上開鐵條、塑膠管、塑膠軟水管、木棍或徒手
    之方式毆擊被害人乙○○達數小時之久，則被告二人與同案
    被告庚○○、甲○○、戊○○等人間，顯均有上開犯意之聯
    絡及行為之分擔，已如前述，則被告二人就其本人與同案被
    告庚○○、甲○○、戊○○等人先後在上開ＫＴＶ酒店一樓
    後面之安全梯處先徒手毆打被害人乙○○，接著在上開ＫＴ
    Ｖ酒店四樓大廳內褪去被害人乙○○之衣褲，並用膠帶綁住
    被害人乙○○之雙手、雙腳，再以分持上開鐵條、塑膠管、
    塑膠軟水管、木棍或徒手之方式，接續先後輪流毆打被害人
    乙○○，致被害人乙○○因之受有上述之多發性鈍器傷及灼
    燒傷之傷害，因而造成被害人乙○○第一頸椎休克而不治死
    亡，而為被告當時客觀上所得預見，自應負有「傷害人之身
    體，因而致人於死」之共同正犯罪責。
  (五)被告子○○不在場辯解之判斷：
    另被告子○○雖辯稱：案發當天因壬○○○○○之人退伍，
    伊與辛○○、鐵虎等人一起吃飯，2 點前伊已經喝醉，人不
    在酒店在睡覺，乙○○乙事伊都不知道云云。惟被告子○○
    於案發當時在場並參與毆打被害人乙節，迭據同案被告庚○○、甲○○供述如上，且所辯已喝醉在睡覺乙情，顯亦與同
    案被告己○○於本院審理中供稱：案發當日凌晨4點30多分
    子○○拿一張本票給伊，說有客人消費沒有付錢，要伊拿本
    票到四樓大廳DJ室給客人即被害人乙○○簽名等情（見本院
    上更(二)字472號卷第137頁），及同案被告戊○○於原審審理
    時供稱：係子○○叫伊載被害人去醫院等語（見原審92年訴
    緝字241號卷第16頁）；暨其自己於己○○乙案上訴審中供
    稱：「（當天）我沒在店裡，我人在辦公室；是甲○○一人
    來跟我說，他說客人沒付帳要去處理」等語（見92年上訴字
    4362號卷第134、136頁）相違。況證人即壬○○○○○之范
    熾旻業於本院審判程序中明確證稱：其係89年4月1日從馬祖
    退伍，下午坐飛機到臺灣，退伍當天辛○○邀伊吃飯，當時
    參加的人有辛○○、丙○○、子○○等人，伊約晚上11點左
    右就走了，伊離開後，大家就一起散攤了，沒有再續攤等語
    在卷，並庭呈「除役證明書正本」影印附卷為證（見本院94
    年上更(二)字472 號卷第228頁反面至229頁），而本案之發生
    時間為89年4月3日凌晨，二者顯間隔 1日有餘，參以同案被
    告甲○○於原審供稱：「4月3日中午時，子○○有約伊要跑
    到大陸」等語（見原審89年訴字1007號卷第118頁），而子
    ○○嗣於案發後第二日（89年4月5日）即搭機潛逃出境，有
    入出境紀錄乙紙在卷可稽，足見被告子○○上開所辯純屬飾
    卸之詞，要無可採。
  (六)被告己○○辯解之判斷：
    至被告己○○辯稱：當日伊奉子○○指示，拿一紙本票給被
    害人乙○○簽名後，即與女友「阿咪」外出吃飯聊天，直到
    早上7點多將近8點接獲戊○○電話，始返回酒店搭乘戊○○
    車子同回租屋處，上車時，被害人乙○○已在車上，駛至臺
    北縣三重市○○路與高速公路下的涵洞口，乙○○就自行下
    車云云。證人戊○○亦附和稱：因領不到錢，伊跟甲○○將
    被害人乙○○帶至四樓大廳人交給店長就走了，之後的事伊
    不知道，當時亦沒有看到被告己○○，是在6、7點時，我問
    己○○人在哪裡，己○○說他在附近外面，我問他是否也要
    回去，之後店長叫伊送乙○○到醫院，伊即與己○○一起送
    乙○○到醫院云云（見本院94年上更(二)472 號卷第110至111
    頁）。惟被告己○○亦有在場參與毆打被害人乙情，迭據同
    案被告庚○○、甲○○供述如上，且被告己○○於到案後，
    原審法官第一次就起訴事實為訊問時，僅供稱：「當天我休
    假，我沒有在一樓後面安全梯打被害人，在四樓大廳我也沒
    打他，我只有拿本票讓乙○○蓋指印而已，當時乙○○身上
    有穿衣服，人坐著，神智清醒，我不知道他有無受傷。車上
    有我、戊○○、甲○○，我與乙○○坐後座，我坐左後座，
    乙○○坐右後座，到了自強路之高速公路橋下……我有跟乙○○說到了，可以下車，他有回答我一聲喔，是他自己下車
    的」等語（見91年他字20號卷第21至22頁），對於其於被害
    人遭毆打前即與女友外出不在場，迨至接獲戊○○電話始返
    回酒店之重要『有利事實』，竟全然隻字未提，殊違常情。
    又被告己○○與戊○○二人於本院上開所述相互聯絡之時間
    顯不一致，而己○○復稱：「不知女友阿咪真實姓名，只知
    她住新莊，現在也找不到人；及證人戊○○用大哥大打電話
    給我，我的號碼忘記了」等語（見本院94年上更(二)472 號卷
    第59、137頁），豈有連自己所使用之電話號碼亦忘記，顯
    不欲令本院進行查證，所辯自難信實。況令被害人乙○○於
    本票上蓋手印，係被害人乙○○遭被告五人輪流徒手毆打逼
    債未果，繼以持棍棒、水管毆打重傷後，將行開車送醫離開
    酒店前所為，此節已據同案被告庚○○、甲○○於警訊及偵
    查中供明（見89年偵字7194號卷第13、20、101、173頁），
    再對照被告己○○上開到案後第一次所辯之情，可見其事後
    所辯不在場未參與云云，顯不足採信，甚明。
  (七)綜上所述，被告等此部分所辯並不足採，本件事證明確，被
    告等犯行堪予認定，應予依法論科。
三、論罪：
  (一)核被告子○○、己○○二人上開剝奪人行動自由及傷害致人
    死之犯行，係犯刑法第302條第1項、第277條第2項前段之罪
    ，其二人與戊○○、甲○○、庚○○等人互有犯意聯絡與行
    為分擔，為共同正犯，而所犯刑法第302條第1項剝奪人行動
    自由罪與第277條第2項前段傷害致人死罪，具有方法與結果
    之牽連關係，為牽連犯，應從重論以傷害致人死罪。公訴人
    已將「己○○用牛皮膠帶綁住乙○○的手，戊○○用膠帶綁
    住乙○○雙腳」等情敘入起訴事實，雖於起訴書所犯法條欄
    內未引用刑法第302條第1項之剝奪行動自由罪，本院自仍應
    就公訴人已起訴之剝奪行動自由部分之事實併予審理，附此
    敘明。
  (二)被告子○○、己○○二人就所犯上開二罪與庚○○、甲○○
    、戊○○、己○○等人間，均有犯意聯絡及行為分擔，為共
    同正犯。
  (三)被告子○○、己○○二人就所犯上開二罪間，有方法、結果
    之牽連關係，為牽連犯，應依刑法第55條之規定，從一重之
    傷害人之身體，因而致人於死罪處斷。
四、撤銷改判及科刑之理由：
    原審對被告子○○、己○○就傷害人之身體，因而致人於死
    部分據以論罪科刑，固非無據，惟查：(一)刑法第277條第2項
    之傷害致人於死罪，乃犯普通傷害罪致發生死亡之結果而規
    定加重其刑之加重結果犯，係以行為人能預見該加重結果之
    發生為要件，而所謂能預見則係指客觀情形而言，與主觀上
    有無預見之情形不同，若主觀上有預見，而結果之發生又不
    違背其本意時，則屬間接故意範圍；是以，加重結果犯對於
    加重結果之發生，主觀上並無犯意，祇是於客觀情形下，能
    預見該加重結果發生時，依刑法因犯罪致發生一定結果之規
    定加重其刑，此項構成犯罪之事實，依刑事訴訟法第308條
    、第310條第1款規定，不僅事實欄應明白認定，且須於理由
    內加以說明，方足以資論罪科刑。然原判決並未於事實欄內
    明白認定被告對被害人實施傷害行為時，客觀上有造成被害
    人因傷致死亡之可能，但主觀上並無造成該加重結果之犯意
    ，復未於理由欄就所指應為被告能預見一節，明確分析被告
    係就該加重結果在客觀上能預見，但主觀上並無造成被害人
    死亡之犯意為說明，自屬理由不備之違法。(二)原判決事實欄
    記載同案被告戊○○將已奄奄一息之被害人揹負下樓，並與
    被告己○○原擬將被害人送醫，旋於途中發現被害人已死亡
    ，遂與被告己○○另行起意，基於遺棄屍體之犯意聯絡，將
    被害人屍體載至台北縣蘆洲市○○○路○段三合宮前，遺棄
    於該處道路邊等情，惟原判決卻未於理由欄內敘明認定被害
    人係於送醫途中發生死亡結果之所憑，遽論以被告遺棄屍體
    罪刑，亦有理由不備之違法。(三)審理事實之法院，對於案內
    一切證據，除認為不必要者外，均應詳為調查，然後基於調
    查所得之心證，以為判斷事實之基礎，如有應行調查之證據
    未經依法調查，或證據雖已調查而其內容尚未明瞭，仍遽行
    判決，均屬應於審判期日調查之證據未予調查之違法。本件
    被害人係於第一頸椎脫臼狀況下，因位移壓迫到腦幹和脊髓
    而引起神經性休克死亡，而非第一頸椎受傷，立即造成死亡
    結果，則受害人於遭毆打造成第一頸椎脫臼後，身體究係於
    何種情況下位移，既與被害人因壓迫到腦幹和脊髓，引起神
    經性休克之死亡原因有關，原審未就卷附法務部法醫研究所
    上揭函覆內容詳為調查，亦未於判決事實及理由就關於被害
    人位移過程予以敘明，自有應於審判期日調查之證據而未予
    調查及未依卷內證據資料認定事實之違法。被告二人對傷害
    致死部分上訴意旨否認犯罪，己○○稱案發當日，其休假偕
    女友在附近吃早餐云云，子○○稱案發當日與朋友聚餐，已
    喝醉睡著云云，已如上述，均不足採信，本件上訴均無可取
    ；檢察官對被告子○○上訴意旨指稱：原審審酌被告子○○
    犯罪之一切情狀，已量處其適當之刑，詎被告子○○仍不服
    原判決，編詞任意提起上訴，濫用司法資源，原審未及審酌
    被告子○○濫行上訴之犯後態度，請撤銷原判決量處較重之
    刑等語，惟上訴與否，乃當事人之權利，而原判決對被告子
    ○○量處有期徒刑玖年亦屬妥適，其上訴亦無理由，然原判
    決既有上開可議之處，即屬無可維持，自應由本院將原判決
    予以撤銷改判。爰審酌上訴人即被告子○○、己○○二人，
    僅因被害人乙○○一時無法付出上開區區3500元數額之費用
    ，即與庚○○、甲○○、戊○○，五人共同分持上開鐵條、
    塑膠管、塑膠軟水管、木棍或徒手凌虐被害人乙○○達數小
    時之久，手段及過程至為兇殘，己○○僅係盲從附合非倡議
    ，及被告子○○、己○○犯罪後之態度、對社會安全之危害
    程度等一切情況，分別量處如主文所示之刑。另本案供犯罪
    所用之器物已經戊○○棄置，扣案之物品與本案無關，至於
    扣案之上開水管1條、棒球棒5支及高爾夫球桿1支，並非被
    告及同案被告庚○○、甲○○、己○○、戊○○五人持以供
    上開犯罪所用之物，而上開鐵條、塑膠管、塑膠軟水管、木
    棍，均遭同案被告戊○○收起來丟到垃圾桶乙情，業據同案
    被告甲○○於另案89年度訴字第1007號案件訊問時供述明確
    （見原審另案89年訴字1007號卷89年8月9日訊問筆錄），則
    扣案之上開水管1條、棒球棒5支及高爾夫球桿1支，自不得
    宣告沒收之，並應認供本件犯罪所用之上開鐵條、塑膠管、
    塑膠軟水管、木棍，均已遭丟棄而滅失不存，爰不另為沒收
    之諭知。
參、無罪（有關被告己○○被訴遺棄屍體）部分：
一、公訴意旨略以：被告子○○、己○○、戊○○、庚○○、甲○○五人，共同傷害被害人乙○○後，因見乙○○手腳已無
    動靜，子○○方持P6─6780號自小客車鑰匙，交由甲○○至
    地下室開車至路口等候，戊○○背著乙○○與子○○、己○○一同下樓，戊○○將乙○○放在後座，己○○坐在乙○○
    旁邊，戊○○、己○○因見乙○○已死，乃另共同基於遺棄
    屍體之犯意，二人開車將屍體載至蘆洲市○○○路○ 段高速
    公路旁三合宮前棄置，嗣於同日9 時許為附近居民王柏翔發
    現報警處理，因認被告己○○與戊○○二人另涉犯刑法第24
    7條第1項之遺棄屍體罪嫌等語。
二、按犯罪事實應依證據認定之，無證據不得認定其犯罪事實；
    不能證明被告犯罪者，應諭知無罪之判決，刑事訴訟法第15
    4條第2項、第301條第1項分別定有明文。而刑事訴訟法上所
    謂認定被告犯罪事實之證據，係指足以認定被告確有犯罪行
    為之積極證據而言，苟積極證據不足為不利於被告事實之認
    定時，即應為有利於被告之認定，更不必有何有利之證據，
    最高法院 29年上字第3105號及30年上字第816號判例足資參
    照。
三、本院之判斷：
  (一)發現被害人屍體之地點及是否棄屍地點之研判：
    被害人乙○○陳屍之地點蘆洲市○○○路○ 段草叢前，為緊
    沿中山高速公路三合宮前駁崁下之平面道路，並有陳屍現場
    照片13幀（見相字409號影印卷第6至15頁）附卷附卷足憑，
    而被害人之屍體經鄰近居民王柏翔於前揭時地發現倒臥於路
    旁之事實，業據證人王柏翔於戊○○傷害致死案原審審理時
    證述屬實（見戊○○傷害致死案之原審卷(二)第42至45頁，93
    年5 月20日審判筆錄）。經查，依卷附照片顯示，該屍體發
    現地點係在三合宮前駁崁下之平面道路旁，並在路旁草叢前
    ，路旁停放多輛車輛，發現屍體時並無包裹或掩蔽，且陳屍
    處亦非人煙罕至之處，復據證人王柏翔於原審中證稱：「發
    現死者的那條路，平常算蠻多車子出入的」等詞在卷（見原
    審92年訴緝字241號卷第39頁）。若被害人乙○○於送醫途
    中已死亡，則上訴人與通緝中之戊○○為求避人耳目，理當
    將屍身載往郊外隱密之處棄置或深埋屍身，如何可能在早上
    7時許至9時許此段上班尖鋒時間，將屍身丟棄於非人煙罕至
    之永安路三合宮前道路邊？如認送醫途中已死亡後之棄屍，
    其地點顯仍與常理有違。
  (二)被害人由戊○○揹負下樓載離太陽之星ＫＴＶ酒店時尚未死
    亡，非死亡後始由戊○○及己○○載離棄屍：
    又被害人在太陽之星ＫＴＶ酒店四樓大廳遭毆打後，已奄奄
    一息，旋為戊○○揹負下樓，並由戊○○與己○○二人以車
    牌號碼 P6-6780號自小客車載走等情，迭為同案被告甲○○
    於偵查中接受檢察官訊問時及原審89年度訴字第1007號刑事
    案件、本院90年度上訴字第1016號刑事案件中接受法官訊問
    時供陳屬實（見偵字7194號影印卷第132至137、142至148、
    197至204頁，89年4月6日及同年月28日偵訊筆錄；原審1007
    號影卷第54至56頁，89年7月14日訊問筆錄；本院1016號影
    卷第85至99頁，90年5月4日審判筆錄），其復於原審審理時
    具結證述稱：「（問：你有無扶乙○○下樓？）是有人揹乙○○下樓，不是我揹的」等語無訛（見原審卷(二)第39至40頁
    及93年5月20日審判筆錄)，且前後供述始終一致，而衡諸被
    害人所受傷勢非輕，應無再自行步行下樓之可能，是同案被
    告甲○○前揭供述，核與事實相符，應堪採信。至同案被告
    庚○○於本院90年度上訴字第1016號刑事案件中接受法官訊
    問時陳稱：被害人是自行走出太陽之星ＫＴＶ酒店等情（見
    本院1016號影印卷第85至99頁，90年5月4日審判筆錄），惟
    其於原審審理時具結證述稱：「（問：是否有看到乙○○被
    送出太陽之星？）我忘記他當時是走出去的還是抬出去的」
    等語（見原審卷(二)第29頁，原審93年5月20日審判筆錄)，則
    其對於案發當日被害人離開太陽之星ＫＴＶ酒店之經過情形
    已不復記憶，且依被害人受傷情況，應無法自該酒店四樓走
    下一樓離開，是同案被告庚○○前稱被害人係走出去乙節，
    尚與事實有違，自難據為有利於被告之認定。公訴人誤認被
    害人係死亡後，方由被告戊○○及同案被告己○○載走棄屍
    容有誤會。
  (三)無法證明被害人係於「太陽之星ＫＴＶ酒店」與台北縣蘆洲
    市○○○路○段三合宮途中死亡：
    被害人乙○○於由被告戊○○及同案被告己○○載離酒店時
    ，仍有氣息，尚未死亡等情，迭據同案被告甲○○、庚○○
    於偵、審中供明在卷，復依同案被告甲○○於偵查中供述：
    「（乙○○離開太陽之星時是否還活著？是否有自己走動？
    他如何離開？）我有看到乙○○手腳都還在動，但沒辦法自
    己走動，是戊○○揹著乙○○……子○○拿 P6-6780號自小
    客車的鑰匙叫我到地下室開車到路口等他們，『那時約8點
    40分』，我開車交給他們，戊○○就將乙○○放在後座，己○○坐在乙○○旁邊，由戊○○開車……戊○○及己○○『
    約9 時許返回』」、「我有叫他們送去三重省立醫院 (按係
    縣立三重醫院），當時車子交給孟開車，我在麥當勞等他們
    」等語（見偵字7194號影印卷第135、199頁），且被害人之
    屍體係於當日上午9時30分於蘆洲市○○○路○段三合宮前為
    鄰近居民王柏翔發現（見偵字7194號影印卷第69頁），惟依
    甲○○、庚○○所為供述與證人王柏翔之證詞，僅能證明被
    告確有背負被害人下樓，並駕車與己○○共同將被害人帶離
    「太陽之星ＫＴＶ酒店」暨被害人陳屍於台北縣蘆洲市○○○路○ 段三合宮前，並不足以證明被害人係於「太陽之星Ｋ
    ＴＶ酒店」與台北縣蘆洲市○○○路○ 段三合宮途中死亡。
    而關於被害人究係何時死亡乙節，卷附之台灣板橋地方法院
    檢察署檢察官相驗屍體證明書影本，亦無從據以辨認所載被
    害人死亡時間（見相驗卷第23、44頁），且經審理己○○傷
    害致死等案件之第一審法院向法務部法醫研究所函查被害人
    係何時死亡，據該所91年9 月25日法醫理字第0910003064號
    函覆稱：「根據筆錄及解剖推定死者死亡時間約于民國89年
    4月3日凌晨5時至9時之間，至于確切死亡時間須考慮發現時
    的屍斑和體溫變異因素（因解剖時已冰存過）」，此有該函
    附卷可參（見91年訴緝字29號卷A第134頁），可見被害人死
    亡時間，除可推定在89年4月3日凌晨5時至9時之間外，因解
    剖時已冰存過，已無法考慮發現時的屍斑和體溫變異因素，
    致不能明確認定死亡時間，自亦無法明確認定被害人於離開
    被告所駕駛車輛時業已死亡。
  (四)被害人有無可能於「死亡前」離開同案被告戊○○所駕駛之
    車輛及其可能地點研判：
    又被害人由戊○○揹負下樓載離太陽之星ＫＴＶ酒店時尚未
    死亡，非死亡後始由戊○○及己○○載離棄屍，且無法證明
    被害人係於「太陽之星ＫＴＶ酒店」與台北縣蘆洲市○○○
    路○段三合宮途中死亡，已如前述，而被害人雖因鈍器傷致
    第一頸椎脫臼，若未位移壓迫到腦幹和脊髓時，受害人仍可
    有自主意識，亦可自行或他人幫忙下移動，直到有壓迫腦幹
    或脊髓引起神經性休克死亡為止，亦有上開法務部法醫研究
    所 92年2月21日法醫理字第0920000378號函足參，另據同案
    被告戊○○於原審供稱：「後來我載被害人去醫院的時候他
    還沒有死亡，在中途中的時候放他下去，那時候他還活著，
    我並沒有遺棄屍體」（見戊○○傷害致死案之原審卷第75頁
    ），被告己○○於戊○○傷害致死案第一審亦具結證稱：「
    我在車上的時候，就看到乙○○，戊○○就告訴我說那是喝
    酒沒給錢的人。他說店長叫他載乙○○去醫院給醫生看，好
    像有打他。我在車上就問乙○○要不要去醫院，乙○○就搖
    頭。當時車上只有我們三個人」、「然後戊○○就開車，說
    要載乙○○去醫院，我就問乙○○要不要去醫院，乙○○就
    搖頭，我就說這樣的話旁邊讓乙○○下車就好……我就叫乙○○下車，乙○○就說『喔』，然後就下車」（見戊○○傷
    害致死案第一審卷(二)第13、15頁），另於其所犯本件傷害致
    死等案件審理時，亦為同上之供述（見91年訴緝字29號卷Ａ
    第13、88、115、118、143頁、卷Ｂ第22、56頁）。顯然被
    害人乙○○於被告戊○○及己○○將其送醫之途中（尚未生
    死亡之結果），被告等為免送醫事發究責，遂命被害人乙○○於蘆洲市○○○路○ 段三合宮附近下車，被害人乙○○當
    時尚有自主意識於死亡前離開同案被告戊○○所駕駛車輛之
    可能，因被害人乙○○於下車後因移動身體的動作（包括倒
    地的那一剎那）致脫臼處位移壓迫到腦幹和脊髓，造成第一
    頸椎脫臼神經性休克死亡，應足堪認定。至於被告己○○於
    原審所謂：「大約在『三重自強路路上跟高速公路交叉口』
    下停車，我就叫乙○○下車」（見原審卷(二)第15頁），所供
    下車地點，與上開陳屍之地點迂迴相距有數里之遙，依被告
    當時傷勢，在『三重自強路路上跟高速公路交叉口』下停車
    ，自行移動至上開陳屍之地點實有困難，且同案被告戊○○
    亦僅謂在中途放被害人下車，未曾供明下車地點為『三重自
    強路路上跟高速公路交叉口』，則被告己○○所供在『三重
    自強路路上跟高速公路交叉口』下車之情，容堪質疑，尚難
    採信。
  (五)此外，並無積極證據足認被告己○○涉有遺棄屍體之罪嫌，
    自應為無罪之諭知。
四、撤銷改判之理由：
    原審不察，遽認被告己○○另犯遺棄屍體罪，量處有期徒刑
    八月，並定其應執行之刑為有期徒刑八年，於法顯有違誤。
    被告己○○就此部分上訴指摘原判決不當，為有理由，自應
    將原判決關於己○○被訴遺棄屍體及定應執行刑部分均撤銷
    ，另就被告己○○被訴遺棄屍體部份，為無罪之諭知。
肆、適用法律：
據上論斷，依刑事訴訟法第369條第1項前段、第364條、第299條
第1項前段、第301條第1項、第368條，刑法第28條、第277條第2
項前段、第302條第1項、第55條，罰金罰鍰提高標準條例第1條
前段，判決如主文。
本案經檢察官呂丁旺到庭執行職務。
中    華    民    國    95    年    6     月    30    日
                  刑事第十八庭審判長法  官  溫耀源
                                    法  官  周政達
                                    法  官  邱同印
以上正本證明與原本無異。
如不服本判決，應於收受送達後十日內向本院提出上訴書狀，其
未敘述上訴之理由者並得於提起上訴後十日內向本院補提理由書
（均須按他造當事人之人數附繕本）。
                                    書記官  莊昭樹
中    華    民    國    95    年    6     月    30    日
附錄：本案論罪科刑法條全文
中華民國刑法第277條：
 (普通傷害罪)
傷害人之身體或健康者，處三年以下有期徒刑、拘役或一千元以
下罰金。
犯前項之罪因而致人於死者，處無期徒刑或七年以上有期徒刑；
致重傷者，處三年以上十年以下有期徒刑。
中華民國刑法第302條：
 (剝奪他人行動自由罪)
私行拘禁或以其他非法方法，剝奪人之行動自由者，處五年以下
有期徒刑、拘役或三百元以下罰金。
因而致人於死者，處無期徒刑或七年以上有期徒刑，致重傷者，
處三年以上十年以下有期徒刑。
第1項之未遂犯罰之。


司法院資訊處製作；財團法人民間司法改革基金會備份。
